臺灣新竹地方法院民事判決  
110年度訴字第148號
原      告  楊心寧  
被      告  劉利財  
上列當事人間請求履行協議事件，本院於民國110年9月16日辯論
終結，判決如下：
    主  文
被告應給付原告新臺幣陸拾萬元，及自民國一百零九年十二月十
二日起至清償日止，按年息百分之五計算之利息。
訴訟費用由被告負擔。
    事實及理由
壹、程序方面
　　本件被告經合法通知，未於最後言詞辯論期日到場，核無民
    事訴訟法第386條所列各款情形，爰依原告之聲請，由其一
    造辯論而為判決。
貳、實體方面
一、原告主張：被告於民國107年6月以投資日本黃金名義，邀同
    原告一起投資，並口頭允諾投資失利時，其願承擔原告之損
    失，嗣因投資失利，兩造於107年12月26日簽訂調解協議書
    （下稱系爭協議書），約定被告自108年1月20日起，應每月
    一期給付原告10萬元，並於最後一期即110年12月20日清償
    原告總額14,610,000元。詎料，被告截至108年9月28日止僅
    給付75萬元，即未再給付，原告乃就截至109年5月止已到期
    而未給付之金額95萬元，取得本院109年度訴字第821號民事
    確定判決，然被告仍未再繼續為給付，原告自得再依系爭協
    議書，向被告請求給付109年6月至同年11月止之金額60萬元
    。雖兩造於簽立系爭協議書後，於當天原告有再應被告之要
    求，雙方口頭合意並約定，待被告出售門牌號碼新竹縣○○鎮
    ○○路○段000巷00弄0號、00號及00號房地（下稱系爭房地）
    後，再以價金還款，但嗣因被告並未積極出售房地，反而再
    將該等房地設定多筆抵押權予他人以借款，亦有虛偽設定抵
    押權之情，且其抵押借得款項後，亦未清償本件債務，其甚
    至表示要出國到菲律賓躲債，可見被告係故意不出售系爭房
    地，何況系爭房地目前已遭法院強制執行程序予以拍定，是
    以原告自仍得依系爭協議書之約定，請求被告清償款項。又
    原告雖曾於兩造簽立系爭協議書之同一天，書立同意切結書
    （下稱系爭切結書）交付予被告收執，惟原告並未違反系爭
    切結書所載內容，被告自不得以原告違反切結書內容而拒絕
    付款。爰依系爭協議書提起本件訴訟。並聲明：如主文第1
    項所示。
二、被告之答辯：被告雖曾與原告簽訂系爭協議書，惟於簽立系
    爭協議書同日，原告另書立系爭切結書交予被告收執，於該
    切結書第2、3、4點內，原告同意且承諾不會要求被告之公
    司或家人以賣房子或土地的方式還款，不會對外向他人表示
    本件投資款係被告向其之借款，亦同意於被告按系爭協議書
    正常履約時，不會要求被告或被告之家人支付其他款項，也
    不會透過第三方追討、要求任何款項，如原告有違反，被告
    得拒絕履行系爭協議，原告需自行承擔系爭投資損失等情，
    且後來於同一天，原告亦另口頭同意，俟被告將系爭房地售
    出後再以價金按月還款。兩造於達成上開協議後，被告即積
    極處理系爭房地出售事宜，當時原告還向被告表示被告只須
    交付100萬元予原告即可，其餘款項由被告再幫其投資其他
    標的，雖之後被告就系爭房地之出售不順利未能賣出，然絕
    無原告所稱故意不出售系爭房地及向其表示欲逃到菲律賓躲
    債之情形。且原告擅自騷擾被告家人並向其等要求還款，並
    對外表示本件投資款係被告向其之借款，或表示係被告設計
    、欺騙原告為投資等，已違反系爭切結書第2、3、4點之內
    容，被告自無須再依系爭協議書付款予原告等語置辯。並聲
    明：原告之訴駁回。
三、兩造不爭執事項：
㈠、兩造於107年12月26日簽訂系爭協議書，約定被告自108年1月
    20日起，應每月一期給付原告10萬元，並於最後一期即110
    年12月20日清償原告總額14,610,000元。被告截至108年9月
    28日止已給付75萬元，另就截至109年5月止已到期而未給付
    之金額95萬元，原告亦已取得本院109年度訴字第821號民事
    判決被告應給付原告95萬元確定在案，有系爭協議書及民事
    判決影本在卷可參（見本院司促卷第11-15頁、第19-21頁）
    。
㈡、原告於兩造簽訂系爭協議書後之同日，另書立系爭切結書交
    付予被告收執，有系爭切結書影本在卷可參（見本院卷第33
    頁）。
㈢、兩造於簽定系爭協議書後，於同一日原告有口頭承諾被告，
    待被告將系爭房地出售後，再以所得之價金還款（下稱系爭
    口頭協議）。
四、兩造爭執事項及本院之判斷：
　　經查，系爭房地經被告之債權人即第一商業銀行股份有限公
    司（下稱第一銀行），於109年8月間聲請強制執行後，業經
    本院109年度司執字第29395號強制執行事件之執行程序（下
    稱系爭執行程序），於110年8月18日予以拍定等情，已據調
    取本院上開執行事件卷宗查明無訛，並有含系爭房地不動產
    拍賣筆錄（拍定）影本之系爭執行事件卷宗部分影本在卷可
    參，堪信屬實。茲本件兩造間有爭執，應予以審究者，在於
    ：㈠、原告有無違反系爭切結書第2、3、4點之約定?㈡、原告
    主張被告於雙方達成系爭口頭協議之後，故意不進行銷售系
    爭房地之行為，且因該房地已遭執行拍定，原告仍得依系爭
    協議書請求被告付款，是否有據?爰予以論述如下。
㈠、原告有無違反系爭切結書第2、3、4點之約定?
１、按當事人主張有利於己之事實者，就其事實有舉證之責任，
    民事訴訟法第277條本文已有規定。經查，原告所書立交付
    予被告之系爭切結書，其第2、3、4點及末段，係記載:「2
    、從今起我不會要求甲○○先生的公司或家人以賣房子或土地
    的方式還我錢。3、我不會跟別人說這筆錢是甲○○先生借的
    。因為事實是我主動提參與投資。4、基於甲○○先生出於善
    意願意承擔我的投資損失，甲○○先生於000年0月始，每個月
    20號匯10萬給我到110年12月止共3年，準時匯款。在甲○○先
    生正常履行承諾之下，我不得要求甲○○先生或家人支付其他
    款項，也不得透過第三方追討，要求任何款項。若有上述任
    何一項發生，甲○○得不履行當初的承諾，由我自己承擔所有
    的投資損失，並歸還108年1月之後支付的所有款項。」等內
    容（見本院卷第33頁）。被告固舉被證4原告臉書之PO文，
    主張原告於簽立系爭切結書之後，曾至被告家騷擾，並向被
    告母親及姐姐催討系爭債務，且對外表示系爭投資款係被告
    向其之借款，及表示係被告詐騙其投資，未據實說明雙方系
    爭債務之原因，已違反系爭切結書上開第2、3、4點之約定
    ，然為原告所否認，並陳稱:其於109年3月20日至被告公司
    ，看到其姐姐，其姐表示被告先前積欠之債務很多，母親可
    能有幫被告還債，其姐即建議伊去找其母談，伊即於當天至
    被告家，後係被告開門，並表示一切到法院解決，伊即離開
    ，並未見到其母親，亦無所謂騷擾被告家人之行為，並提出
    109年3月20日至被告家之錄音光碟一片為證（附於證物袋內
    ）。經查，被告雖主張原告於109年3月20日，有至被告家騷
    擾其家人，然原告否認有騷擾之情事，就此被告並未進一步
    舉證證明，所述即不可採。又就原告上開所陳其於109年3月
    20日，至被告公司及被告家之經過及緣由，被告當庭亦未加
    爭執（見卷第57頁），則原告至被告家欲找其母親談論，係
    因被告姐姐之建議，惟到了被告家，經被告應門並表示一切
    法院解決後，原告即離開，亦未再堅持一定要見到被告母親
    ，或要求其母親及家人出售不動產，以代被告解決系爭債務
    ，則核諸上開之情形，即難認原告有違反系爭切結書上開第
    2點約定之情事。
２、又觀以系爭切結書第3點之文義及約定內容，主要在於要求原
    告就本件系爭投資款糾紛，不得對外表示該等投資款係被告
    向原告之借款，否則原告即違反該約定。惟被告當庭亦表示
    :原告雖在簽協議書之後，沒有講說錢是伊向她借的…等語（
    見卷第57頁），則原告是否有違反該切結書第3點之約定，
    即有疑義。至於原告縱曾對外表示係被告設計、騙其投資，
    然此亦不當然即該當切結書第3點約定之違反。
３、此外，被告並未進一步舉證原告於出具系爭切結書後，有何
    違反第2、3、4點內容之行為，則被告以原告違反上開之約
    定，據以主張其得拒付協議書約定之款項，原告對其就此已
    無權請求乙節，即非可採。
㈡、原告主張被告於雙方達成系爭口頭協議之後，故意不進行銷
    售系爭房地之行為，且因該房地已遭執行拍定，原告仍得依
    系爭協議書請求被告付款，是否有據?
１、按按解釋意思表示，應探求當事人之真意，不得拘泥於所用
    之辭句，民法第98條已定有明文。查，兩造間之系爭口頭協
    議，雖係約定待被告將系爭房地出售後，以價金清償原告款
    項，然探究雙方該等約定之背景及意思，應係在於被告當時
    因無資金以清償原告系爭款項，遂與原告合意於其財產即系
    爭房地經處分換價後，以所得價金用來清償原告，故雙方該
    等合意之重點，乃在於系爭房地經進行出售、換價後，被告
    即能取得價金，即可用來清償原告。從而，不論系爭房地係
    經被告本身出售行為而處分，抑或因其他原因例如遭他人聲
    請拍賣、進行執行程序之強制換價等處分行為時，均應認該
    當兩造所約定被告應付款予原告條件之成就，始為合理公平
    。而因系爭房地已經本院於109年8月間，予以開始進行拍賣
    執行程序，並於110年8月18日拍定，已如前述，則原告主張
    已該當雙方口頭協議約定之被告付款條件之成就乙節，即非
    無憑。
２、又按因條件成就而受不利益之當事人，如以不正當行為阻其
    條件之成就者，視為條件已成就，民法第101條第1項亦有規
    定。查，原告於110年3月18日言詞辯論期日時，陳稱主張被
    告於兩造達成上開協議後，卻數次將系爭房地設定抵押權以
    借款，借得之數百萬元款項並未清償予原告等情，為被告當
    庭所未否認（見卷第27-28頁），並有卷附系爭房地之登記
    謄本影本在卷可憑（見卷第119-180頁），且觀諸上開不動
    產登記謄本所載，系爭房地確在系爭協議書簽立之後，於10
    8年8月6日，業經設定最高限額抵押權200萬元予訴外人陳惠
    珠、於同年11月5日設定最高限額抵押權1040萬元予陳惠珠
    、於109年2月3日設定最高限額抵押權200萬元予訴外人李建
    龍，是原告上開之主張，即非虛假。又衡諸一般不動產買賣
    實務，若所有權人即賣方在同一不動產上，設定有多順位及
    高額之抵押權，因不動產之物上負擔情形嚴重且複雜，將造
    成清償該多位抵押權人債權及塗銷該等抵押權登記之困難度
    ，亦會因此影響及降低買方購買該不動產之意願，是所有權
    人即賣方於出售不動產前，又在不動產上累次增加抵押權之
    設定，無異造成不動產出售之障礙及增加銷售之困難。再參
    以被告於上開期日時，亦在庭陳稱:伊一直都在努力賣房子
    ，結果原告突然說要告伊背信、詐欺，在去年2月，所以伊
    想一想伊為什麼要努力賣房子還她錢等語（見卷第28頁），
    是原告主張被告後來已有不願再進行系爭房地之銷售，以便
    清償原告款項之情形，亦非無據。至被告提出之被證3系爭
    房地買賣之過戶及點交書面約定、律師函等影本資料（見卷
    第45-50頁），縱可認定係原告先前為進行系爭房地銷售還
    債之前行準備行為或一部分行為，然此並不影響被告在該等
    行為之後，並未再繼續進行銷售事宜之事實認定，此外，被
    告亦未舉證其後來有繼續進行銷售之行為，則原告主張被告
    係故意不進行銷售行為，以便其還款條件不能成就，應視為
    條件成就乙節，亦非全無憑據。
㈢、依上所述，因系爭房地目前已經本院系爭執行程序所拍定，
    且被告又有故意不進行系爭房地銷售事宜之情形，應已該當
    雙方系爭口頭協議，所約定被告應分期付款予原告條件之成
    就。從而，原告依系爭協議書之約定，請求被告給付其自10
    9年6月至同年11月止，按月應清償之10萬元合計60萬元，及
    該金額自支付命令送達翌日即109年12月12日起至清償日止
    ，按年息5%計算之利息，即屬有據，應予准許。
㈣、本件事證已臻明確，兩造其餘之攻擊、防禦方法，經核與本
    件判決結果不生影響，爰不一一論述，併此敘明。
五、據上論結，本件原告之訴為有理由，依民事訴訟法第385條
    第1項前段、第78條，判決如主文。
中　　華　　民　　國　　110 　年　　10　　月　　20　　日
                  民事第二庭　　　法　官　鄭政宗
以上正本係照原本作成。
如對本判決上訴，須於判決送達後20日內向本院提出上訴狀。如
委任律師提起上訴者，應一併繳納上訴審裁判費。
中　　華　　民　　國　　110 　年　　10　　月　　22　　日
                                　書記官　黃志微